【裁判字號】    95,上訴,452
【裁判日期】    950427
【裁判案由】    偽造文書
【裁判全文】
臺灣高等法院臺中分院刑事判決         95年度上訴字第452號
上  訴  人  臺灣臺中地方法院檢察署檢察官
被      告  甲○○
            乙○○
上列上訴人因被告等偽造文書案件，不服臺灣臺中地方法院94年
度訴字第3372號中華民國95年1月4日第一審判決（起訴案號：臺
灣臺中地方法院檢察署94年度偵字第 14146號），提起上訴並經
同署檢察官移送併辦（95年度偵字第6511號），本院判決如下：
    主  文
上訴駁回。
    事  實
一、緣甲○○與丁○○先後向陳俊昌購買位於臺中市○○區○○
    段63地號土地上相鄰之鐵皮屋2間、3間（門牌號碼均為臺中
    市○○○路○段156之10號），因上開鐵皮屋平日電力供應，
    原均使用丁○○向臺灣電力股份有限公司（下稱臺灣電力公
    司）所申設之用戶電號第 00000000-00-0（原審判決誤載為
    00000000-0）號之電表，各鐵皮屋所有人再按月攤付，詎甲○○，為方便使用電力，竟未經電表登記名義人丁○○之同
    意，基於偽造文書之犯意，於民國（下同）94年 3月20日（
    起訴書誤載為94年 3月22日），出面委託不知情之「順發水
    電工程行」業者張秀鳳偽刻丁○○印章乙枚，以甲○○之妻
    乙○○（共同被告，詳後敘）之名義，申請用戶電號第0000
    0000000號分戶電表（電表號碼為0000 0000號）事宜，張秀
    鳳即依甲○○之囑咐，於翌日委託不知情之臺中市○○路莊
    文堂印章店人員，偽刻潘麗寶（為丁○○之誤）印章 1枚，
    復持前開潘麗寶之印章，於同年 3月28日至向臺灣電力公司
    臺中區營業處西屯服務所申請用戶電表第00000000000 號分
    戶電表，並分別於表燈分戶登記單所附「內線平面分割圖」
    及該圖旁「用電裝置竣工圖簽章處用戶章」欄，偽蓋前開「
    潘麗寶」印文2枚及偽簽「潘麗寶」署名1枚，以偽造表示「
    潘麗寶」本人同意乙○○申請裝設上開用戶電號分號電表意
    思之私文書，再持以交付臺灣電力公司臺中區營業處不知情
    之承辦人員行使，致使該承辦人員誤認丁○○同意申裝電表
    分戶而辦理之，足以生損害於丁○○及臺灣電力公司關於用
    電管理之正確性。
二、案經丁○○訴由臺中縣警察局烏日分局報告臺灣臺中地方法
    院檢察署檢察官偵查起訴及移送併辦。
    理    由
壹、被告甲○○部分：
一、上揭事實，業據被告甲○○於本院審理中坦承不諱，且查：
  (一)申請電表分戶，需得原電表用戶同意，並需在表燈分戶登記
    單所附之「內線平面分割圖」及該圖旁「用電裝置竣工圖簽
    章處用戶章」處簽章，以表示原用戶已同意之意思等情，業
    據證人李乃堅即臺灣電力公司員工證述在卷（參臺中縣警察
    局烏日分局刑案偵查卷宗第16頁、原審卷第96頁），並有臺
    灣電力公司臺中區營業處94年11月4日Ｄ臺中字第094100046
    71號函附之申請分戶用電流程之函文 1紙在卷可參（參原審
    卷第20頁）。又用戶電號第 00000000000號分戶電表（電表
    號碼為00000000號）之用電分戶事宜，係未經原用戶即證人
    丁○○之同意，卻由證人張秀鳳受被告甲○○之委託刻取丁○○（誤刻為潘麗寶）後，分別於表燈分戶登記單所附「內
    線平面分割圖」及該圖旁「用電裝置竣工圖簽章處用戶章」
    欄，蓋用前開「潘麗寶」印文2枚及代簽「潘麗寶」署名1枚
    ，逕向臺灣電力公司臺中營業處申辦等情，亦據證人丁○○
    、張秀鳳證述在卷（參94年度他字第1774號卷第 9頁，原審
    卷第 86-94頁），復有證人張秀鳳申請用電用戶時，代被告
    甲○○填載之表燈分戶登記單及其所附內線平面分割圖等在
    卷可憑（原審卷第20、21頁）。準此，被告甲○○確有未經
    證人丁○○之同意，卻委託證人張秀鳳代刻證人丁○○之印
    章，進而於表燈分戶登記單所附「內線平面分割圖」及該圖
    旁「用電裝置竣工圖簽章處用戶章」欄，偽蓋前開「潘麗寶
    」印文2枚及偽簽「潘麗寶」署名1枚後，持向臺灣電力公司
    臺中營業處申請用電分戶等情，應可認定。
  (二)又證人張秀鳳於原審審理時亦證述：本案申請用電分戶事宜
    ，是被告甲○○於93年 3月20日打電話找伊辦理，說房子要
    另外申請一個電表，伊向其說明需要看現場，隔了幾天，伊
    再打電話給其後，就相約到其之機車行，由其帶伊去看現場
    ，到現場時，就跟伊說明房子的範圍，伊觀看後認為依現況
    應可申請分戶電表，當天其就說要委託伊以紀雅凌之名義申
    請，伊即向其說明，需要原用戶及紀雅凌的印章，其答稱印
    章沒有帶出來，要伊幫其刻印章，用完再還，伊隔天就到臺
    中市○○路莊文堂印章店刻印，復於 3月下旬時去臺灣電力
    公司申請，臺灣電力公司裝好電表後，才去向甲○○收費等
    語（參原審卷第 90-92頁），核與證人張秀鳳於警詢、偵查
    時證述之情節相符（參臺中縣警察局烏日分刑案偵查卷宗第
    12-14頁，94年度他字第1774號卷第 7、8頁），並無齟齬之
    處，且證人張秀鳳與被告甲○○係因申辦用電分戶事宜方認
    識，既無交情亦無仇怨，當無蓄意構陷被告甲○○之理，是
    其所證應可採信。雖同案被告紀雅凌於原審審理時曾經供述
    ：前開申辦之事宜，均係伊處理，伊先生甲○○是在張秀鳳
    來收費時才知悉云云，惟經原審詰問證人張秀鳳其一再證述
    與其接洽，相約看現場，並委託刻印代辦用電分戶事宜之人
    均係被告甲○○，已如前述。再參酌被告紀雅凌與被告甲○○係夫妻關係，同財共居於一處，且依被告甲○○供述其購
    買並申請用電分戶之鐵皮屋，當時係作為存放其經營機車行
    之中古零件使用等語，衡情被告甲○○豈有可能完全不知情
    ，然被告紀雅凌卻供述被告甲○○係於辦理完畢，張秀鳳收
    費之際，才知悉有辦理用電分戶事宜云云，顯與常情有違，
    應係迴護被告甲○○之詞，尚無足採。
  (三)綜上，被告甲○○上揭自白，與事實相符，當可採信，本案
    事證明確，其前開犯行應可認定。
二、按刑法處罰行使偽造私文書罪之主旨，重在保護文書公共之
    信用，非僅保護制作名義人之利益，故所偽造之文書，如足
    以生損害於公眾或他人罪即應成立，不問實際上有無制作名
    義人其人，縱令制作文書名義人係屬架空虛構，亦無妨於本
    罪之成立（最高法院31年上字第1505號判例意旨參照）。是
    依前所述，縱令無制作名義人存在，仍構成偽造文書罪，是
    舉重以明輕，雖本案偽造之制作名義人誤「丁○○」為「潘
    麗寶」，仍應無礙於本罪之成立。本案被告甲○○未經證人
    丁○○之同意，利用不知情之證人張秀鳳及莊文堂印章店人
    員偽造證人丁○○之印章，並由不知情之證人張秀鳳於表燈
    分戶登記單所附「內線平面分割圖」及該圖旁「用電裝置竣
    工圖簽章處用戶章」欄，偽蓋前開「潘麗寶」印文 2枚及偽
    簽「潘麗寶」署名 1枚，交付予臺灣電力公司臺中營業處承
    辦人員，申辦用電分戶事宜以行使，足生損害於證人丁○○
    、臺灣電力公司，核其所為係犯刑法第216條、第210條之行
    使偽造私文書罪。其偽造「潘麗寶」印章（偽造印章後蓋印
    ，當然產生該印章之印文，不再論以偽造印文罪）、偽造潘
    麗寶署押之行為，係其偽造私文書之部分行為，不另論以偽
    造印章、偽造署押罪；又偽造文書後，持以行使，偽造之低
    度行為則為行使之高度行為所吸收，亦不論以偽造私文書罪
    。被告利用不知情之證人張秀鳳及莊文堂印章店人員偽造「
    潘麗寶」之印章及署押而偽造私文書，再交付予承辦人員以
    行使，為間接正犯。
三、從而，原審引據刑事訴訟法第299條第 1項前段，刑法第210
    條、第216條、第41條第1項前段，罰金罰鍰提高標準條例第
    2 條規定，並審酌被告甲○○未經證人丁○○之同意，即偽
    造其同意辦理用電分戶事宜，足生損害於丁○○及臺灣電力
    公司管理之正確性，及其犯後態度、並念其辦理用電分戶後
    ，由各用電戶各自依其電表所示之用電度數，各自負擔其用
    電費用，予證人丁○○並無實際經濟上之損害，且被告甲○○亦無前科素行良好（參臺灣高等法院被告前案紀錄表），
    與其犯罪之手段、目的、動機等一切情狀，量處被告甲○○
    有期徒刑三月，及諭知如易科罰金之折算標準。並以偽造之
    「潘麗寶」印章 1枚及表燈分戶單所附之內線平面分割圖上
    偽造之「潘麗寶」印文 1枚、用電裝置竣工圖簽章處用戶章
    欄內及該旁偽造之「潘麗寶」印文1枚與署押1枚，應依刑法
    第 219條規定，宣告沒收。復為敘明前開內線平面分割圖、
    用電裝置竣工圖，雖係供本案犯罪所用之物，惟已交付予臺
    灣電力公司，已非被告甲○○所有，自不得依刑法第38條第
    1項第2款宣告沒收。核原審判決之認事用法，均無不當，量
    刑亦屬妥適，公訴人據告訴人丁○○請求以原審量刑過輕為
    由提起上訴，指摘原判決不當，洵非有據，其此部分之上訴
    非有理由，應予駁回。
四、又台灣台中地方法院檢察署95年度偵字第9511號案件就被告
    甲○○移送併辦部分，與原起訴經認有罪部分係屬同一事實
    ，並經原審及本院審理在案，併此敘明。
貳、被告乙○○部分：
一、公訴意旨略以：緣被告甲○○與丁○○先後向案外人陳俊昌
    購買位於臺中市○○區○○段63地號土地上相鄰之鐵皮屋 2
    間、 3間（門牌號碼均為臺中市○○○路○段156之10號），
    因上開鐵皮屋平日電力供應，原均使用丁○○向臺灣電力公
    司所申設之用戶電號第00000000-0號之電表，各鐵皮屋所有
    人再按月攤付，詎被告吳財取與其妻即被告乙○○於向案外
    人陳俊昌購得上開鐵皮屋 1間後，為經營「百吉機車行」，
    竟未經證人即電表登記名義人丁○○之同意，基於偽造文書
    之犯意聯絡，於94年 3月22日左右，由被告甲○○出面委託
    不知情之「順發水電工程行」業者張秀鳳偽刻「潘麗寶」印
    章乙枚（「丁○○」之誤），以被告乙○○之名義，向臺灣
    電力公司臺中區營業處西屯服務所申請用戶電話第00000000
    00號分戶電表（電表號碼為00000000號）事宜，張秀鳳並依
    先前被告甲○○所囑咐，分別於表燈分戶登記單所附「內線
    平面分割圖」及該圖旁「用電裝置竣工圖簽章處用戶章」欄
    ，偽蓋前開「潘麗寶」印文2枚及偽簽「潘麗寶」署名1枚，
    而偽造用以表示「潘麗寶」本人同意被告乙○○申請裝設上
    開用戶電號分號電表意思之私文書，再持以交付臺灣電力公
    司臺中區營業處不知情之承辦人員行使，致使該承辦人員誤
    認丁○○同意申裝電表分戶而辦理之，足以生損害於證人丁○○及臺灣電力公司關於用電管理之正確性，因認被告紀雅
    凌涉犯刑法第210條、第216條之行使偽造私文書罪嫌。
二、按犯罪事實應依證據認定之，無證據不得認定犯罪事實，又
    不能證明被告犯罪者，應諭知無罪之判決，刑事訴訟法第15
    4條第2項及第301條第1項分別定有明文。次按刑事訴訟法上
    所謂認定犯罪事實之證據，係指足以認定被告確有犯罪行為
    之積極證據而言；如未能發現相當證據或證據不足以證明，
    自不能以推測或擬制之方法，以為裁判基礎（最高法院29年
    上字第3105號、40年台上字第86號判例參照）。又刑事訴訟
    法第161條已於91年2月8日修正公布，其第1項規定：檢察官
    就被告犯罪事實，應負舉證責任，並指出證明之方法。因此
    ，檢察官對於起訴之犯罪事實，應負提出證據及說服之實質
    舉證責任。倘其所提出之證據，不足為被告有罪之積極證明
    ，或其指出證明之方法，無從說服法院以形成被告有罪之心
    證，基於無罪推定之原則，自應為被告無罪判決之諭知（最
    高法院92年台上字第128號判例參照）。
三、公訴人認被告紀雅凌涉犯行使偽造私文書罪嫌，無非係以證
    人丁○○、張秀鳳之證述，及國有基地租賃契約書、鐵架房
    屋買賣契約書、臺灣電力公司中區營業處94年 5月20日Ｄ臺
    中字第09405000701號函、照片影本4張為其主要論據。惟訊
    據被告紀雅凌則堅詞否認有何公訴人所指之犯行，辯稱：本
    件均係由伊先生甲○○辦理辦理用電分戶，伊亦未與水電行
    之張秀鳳接洽或連絡，伊均不知情，伊於原審時係想為甲○○扛罪，才承認本件係伊辦理等語。經查：
  (一)證人丁○○之證述及國有基地租賃契約書、鐵架房屋買賣契
    約書、臺灣電力公司中區營業處94年5月20日Ｄ臺中字第094
    05000701號函、照片影本 4張，僅得證明被告甲○○確有向
    案外人陳俊昌購買位於臺中市○○區○○段63地號土地上與
    證人丁○○相鄰之鐵皮屋（門牌號碼均為臺中市○○○路 ○
    段 156之10號），平日電力供應，均係使用證人丁○○向臺
    灣電力公司所申設之用戶電號第 00000000-00-0號之電表，
    嗣證人張秀鳳曾受人委託辦理用電分戶事宜等情，惟此客觀
    事實，並無法進而推論授權證人張秀鳳刻製證人丁○○印章
    ，並在表燈分戶登記單所附「內線平面分割圖」及該圖旁「
    用電裝置竣工圖簽章處用戶章」欄，偽蓋前開「潘麗寶」印
    文2枚及偽簽「潘麗寶」署名1枚，向臺灣電力公司申請用電
    分戶之人為被告紀雅凌、或被告紀雅凌就前開事實與被告甲○○有犯意聯絡及行為分擔。
  (二)委託證人張秀鳳辦理用電分戶事宜，並授權代刻證人丁○○
    印章之人係被告甲○○等事實，業據被告甲○○供承明確，
    並如前述（詳參壹、一之(二)）。證人張秀鳳亦於原審審理時
    證述：以電話與其連絡，復約定查看現場，並同時委託其辦
    理用電分戶事宜，授權其刻製紀雅凌、丁○○印章之人，均
    係甲○○，當時紀雅凌均不在現場，其打電話予甲○○時，
    若係紀雅凌所接，均會轉給甲○○接聽，其不曾向紀雅凌說
    過辦理用電分戶事宜，且紀雅凌亦不曾看過表燈登記單等文
    件等情（詳原審卷第92、93頁），是依證人張秀鳳所述洽接
    並要求代刻丁○○印章申請用電分戶之人均係被告甲○○。
    又申請用電分戶，設立分戶電表，各自計算所用電費，對於
    各用電戶經濟上並無實際之損害，故若未經告知申辦之程序
    ，一般人是否知悉申請的程序須經原用電戶同意，及應檢附
    之資料，並非無疑。而證人張秀鳳係至鐵皮屋現場查看是否
    得申請分裝電表之際，方對被告甲○○說明，辦理用電分戶
    之程序，並應檢附原用戶印章，再由被告甲○○委託證人張
    秀鳳代辦並代刻印章等情，前已詳述，是被告紀雅凌與被告
    甲○○雖係同財共居之夫妻，故應知悉有辦理用電分戶乙事
    ，然是否知悉需原用電戶同意，進而就未經原用戶丁○○同
    意，即委託張秀鳳代刻印章，申請用電分戶之行為，與被告
    甲○○有犯意聯絡，行為分擔等情，仍存有合理之懷疑存在
    ，尚難僅以被告紀雅凌係被告甲○○之妻，知悉有辦理用電
    分戶乙事，即率爾推論被告紀雅凌與被告甲○○就未經證人
    丁○○之同意，而委託不知情之證人張秀鳳偽造印章，並於
    表燈分戶登記單所附「內線平面分割圖」及該圖旁「用電裝
    置竣工圖簽章處用戶章」欄，偽蓋前開「潘麗寶」印文 2枚
    及偽簽「潘麗寶」署名 1枚後，持向臺灣電力公司臺中營業
    處申請用電分戶之犯行有犯意聯絡及行為分擔。
  (三)被告紀雅凌於原審雖曾供述本件係由伊與證人張秀鳳接洽用
    電分戶事宜，被告甲○○係辦理完畢後，張秀鳳前來收款之
    際才知悉本案云云，惟其於本院審理中業已堅決否認上情，
    並供稱係因為其夫甲○○扛罪始如此供述等語在卷；且被告
    紀雅凌上揭所供與證人張秀鳳證述不符，而被告紀雅凌與證
    人甲○○係同財共居之夫妻關係，一同生活起居，前開申請
    用電分戶之鐵架搭蓋房屋，亦係作為被告甲○○經營機車行
    存放零件之處所，被告甲○○豈有可能對於申請用電分戶事
    宜毫無所悉，故被告紀雅凌原審所述顯與常情不符，惟此益
    徵被告紀雅凌前係刻意迴護被告甲○○之用意，是被告紀雅
    凌於原審所述既有前述之瑕疵存在，即難憑採，併此敘明。
四、綜上，本件被告紀雅凌行使偽造私文書罪部分，公訴人所提
    出之證據或所指出之證明方法，尚不足為被告紀雅凌有罪之
    積極證明，或說服法院形成被告有罪之心證。此外，復查無
    其他積極之證據足資證明被告紀雅凌確有公訴人所指之犯行
    ，此部分之犯罪事實即屬不能證明，原審因而諭知被告紀淩
    雅無罪之判決，核無不當；公訴人雖據告訴人丁○○請求以
    被告紀淩雅與被告甲○○係屬夫妻、案發前即與告訴人丁○○有用電糾紛，對本案豈有不知之理云云為詞提起上訴，然
    查被告乙○○與被告甲○○雖係夫妻，且縱認案發前曾與告
    訴人丁○○曾有用電糾紛乙事屬實，惟此均非得執作本罪之
    論證，此部分所訴殊嫌無據，此外，公訴人復未能提出其他
    事證，其就此部分之上訴亦屬無理由，併應駁回。
據上論結，應依刑事訴訟法第368條，判決如主文。
本案經檢察官丙○○到庭執行職務。
中    華    民    國    95    年    4     月    27    日
      刑事第十一庭  審判長法  官  黃  梅  月
                          法  官  林  宜  民
                          法  官  林  欽  章
上列正本證明與原本無異。
檢察官得上訴。
如不服本判決應於收受送達後十日內向本院提出上訴書狀，其未
敘述上訴之理由者並得於提起上訴後十日內向本院補提理由書（
均須按他造當事人之人數附繕本）。
                          書記官  巫  彥  佳
中    華    民    國    95    年    4     月    28    日
附錄論罪科刑法條
中華民國刑法第216條(行使偽造變造或登載不實之文書罪)
行使第210條至第215條之文書者，依偽造、變造文書或登載不實
事項或使登載不實事項之規定處斷。
中華民國刑法第210條(偽造變造私文書罪)
偽造、變造私文書，足以生損害於公眾或他人者，處五年以下有
期徒刑。
                                                      Ｆ


司法院資訊處製作；財團法人民間司法改革基金會備份。
